臺灣高雄地方法院刑事判決　　　　　　　96年度選訴字第23號
公　訴　人　臺灣高雄地方法院檢察署檢察官
被　　　告　癸○○
被　　　告　己○○
共　　　同　顏宏斌律師
選任辯護人　林石猛律師
　　　　　　張碧華律師
上列被告因違反公職人員選舉罷免法案件，經檢察官提起公訴（
95年度選偵字第114 號），本院判決如下：
    主  文
癸○○、己○○均無罪。
    理  由
壹、公訴意旨略以：被告癸○○、己○○夫妻為使高雄市第7 屆
    市議員選舉第5 選區（即高雄市前鎮、小港區）候選人庚○○能於民國95年12月9 日舉辦之高雄市第7 屆市議員選舉順
    利當選，竟共同基於對籍設該第5 選區具有投票權之人行求
    、交付不正利益，約使於95年12月9 日高雄市第7 屆市議員
    選舉投票日投票予庚○○之犯意聯絡，決定於95年11月18日
    中午，在設於高雄市○○區○○路12號之16「山海觀海鮮料
    理餐廳（以下稱山海觀餐廳）」舉辦餐會，免費招待籍設該
    第5 選區具有投票權之參與人員享用餐點。被告癸○○遂於
    95年11月2 日先行前往山海觀餐廳訂席8 桌（每桌坐席10人
    ），每桌菜餚價格新台幣（以下同）5000元。俟被告癸○○
    訂桌後，再以電話分別邀集其就讀大仁科技大學（前身為大
    仁藥專，以下仍稱大仁科技大學）、設籍於高雄市前鎮與小
    港區之同班同學，及設籍於高雄市前鎮、小港區有投票權之
    親友丁○○、甲○○、薛益料、黃忠輝及張君禪等人參加該
    餐會，並委請渠等邀集其他親友參加，另被告己○○則以電
    話邀集丁○○參加該餐會，嗣丁○○應被告請求邀集許美桃
    、壬○○、辛○○、李櫻嬌，張君禪則邀約丙○○○，黃忠
    輝則邀約李麗花，一同前往參加該餐會。嗣於同年月18日12
    時許，被告癸○○就讀之大仁科技大學同班同學約6 、7 人
    ，與設籍高雄市前鎮、小港區之親友丁○○、許美桃、壬○○、辛○○、李櫻嬌、甲○○、薛益料、丙○○○、胡大山
    、黃忠輝與李麗花等人，及設籍於高雄市前鎮、小港區有投
    票權之親友或未設籍於該區之親友等共約70人應邀參加餐會
    （以下稱前開餐會），共席開10桌。被告癸○○於餐會中以
    麥克風向在場與會之人推薦高雄市第7 屆市議員選舉第5 選
    區候選人庚○○，並盛讚庚○○，請大家能夠投票支持庚○○參選高雄市第5 選區市議員，並稱等一下會有1 位貴賓到
    場向大家致意等言詞。嗣於同日下午2 時許，庚○○受邀偕
    同3 名身穿繡有「庚○○」競選背心之助選員到場後，被告
    癸○○先以麥克風向在場與會人員介紹庚○○，稱庚○○係
    一認真打拚之人，請大家多支持蔡庚○○等言詞，庚○○隨
    即逐桌向與會人員敬酒致意，並由其隨行助選人員發送其競
    選文宣，請求支持庚○○。被告癸○○、己○○以此免費招
    待參與人員享用餐點，藉以對於有投票權之人行求、交付不
    正利益，約使於95年12月9 日高雄市第7 屆市議員選舉投票
    日投票予庚○○，而為投票權之一定行使。而當日席開10桌
    ，價金本應為5 萬元，惟因加上飲料、酒品，所需費用共計
    58600 元，由被告己○○以現金支付該筆餐費，受邀餐宴之
    同學及親友均無須繳交任何費用，故被告癸○○、己○○對
    有投票權人行求、交付之餐飲不正利益平均價值約為每人50
    0 元。為此因認被告2 人均違反公職人員選舉罷免法第90條
    之1 第1 項對於有投票權之人，交付不正利益，而約其投票
    權為一定之行使罪云云。
貳、按犯罪事實應依證據認定之，無證據不得推定其犯罪事實。
    又不能證明被告犯罪者，應諭知無罪之判決，刑事訴訟法第
    154 條第2 項、第301 條第1 項分別定有明文。所謂證據，
    係指足以認定被告確有犯罪行為之積極證據而言，該項證據
    自須適合於被告犯罪事實之認定，始得採為斷罪資料。苟積
    極證據不足為不利於被告事實之認定時，即應為有利於被告
    之認定，更不必有何有利之證據，最高法院29年上字第3105
    號、30年上字第816 號亦分別著有判例可資參照。
參、檢察官因認被告2 人涉犯前開違反公職人員選舉罷免法罪嫌
    ，無非係以證人丁○○、壬○○、辛○○、甲○○、丙○○○、張君禪、胡大山、黃忠輝、許美桃、李櫻嬌及薛益料等
    人均分別證稱被告2 人確於前揭時、地舉辦前開餐會，過程
    中亦有市議員候選人庚○○到場致意並散發競選文宣，被告
    癸○○並以麥克風向在場之人介紹庚○○、要大家支持庚○○，且渠等無須支付任何餐飲費用等情，並提出照片4 幀、
    競選文宣2 份、餐費計算單及訂桌客戶資料表各1 紙等為其
    論據。然訊之被告2 人固坦承在前揭時、地舉辦前開餐會邀
    請上述證人與其他親友共約70餘人之事實，且對於被告癸○○在過程中曾向在場賓客表示稍後有1 位貴賓到場，以及庚○○暨其競選工作人員嗣後確有到場向賓客敬酒致意等節均
    不否認，惟矢口否認有何賄選犯行，俱以：渠2 人是因為即
    將要嫁女兒、欲前往山海觀餐廳設宴試菜而舉辦前開餐會，
    但因被告癸○○自學校畢業後已經多年未與同學聯絡，為避
    免屆時發放喜帖不好意思，遂先行邀請同鄉、同學及其他親
    友聚餐聯絡感情；至於被告癸○○當天所指的「貴賓」實係
    指前高雄市議員戊○○、並非庚○○等語置辯。
肆、經查：
  一、本件關於證據能力之意見：
      查證人丁○○、壬○○、辛○○、甲○○、丙○○○、張
      君禪、胡大山、黃忠輝、許美桃、李櫻嬌及薛益料等人於
      本件案發後，分別接受法務部調查局高雄市調查處人員詢
      問、或於偵查中經檢察官傳喚就本案事實具結證述，從而
      渠等前揭所為審判外陳述性質上屬於傳聞證據，且無刑事
      訴訟法第159 條之1 至之4 明定之例外情形，依法原不具
      證據能力。然參以此等陳述既經檢察官暨被告均明知其有
      第159 條第1 項不得為證據之情形，猶未於言詞辯論終結
      前聲明異議，本院復審酌該等陳述作成之外部情況並無不
      當，揆諸前揭法條說明，本院自得逕以該等證人前揭陳述
      採為認定事實之依據。
  二、查被告癸○○、己○○2 人係夫妻關係，共同決定於95年
      11月18日中午於山海觀餐廳設宴邀請親友，遂由被告癸○○先於95年11月2 日前往該餐廳訂席8 桌、約定每桌菜餚
      價格為5000元後，繼而以電話先後邀集丁○○、甲○○、
      薛益料、黃忠輝及張君禪等就讀大仁科技大學之同班同學
      或親友參加餐會，同時委請渠等另行邀集其他親友參加；
      另被告己○○則以電話邀集丁○○參加前開餐會。嗣後丁○○乃邀集許美桃、壬○○、辛○○與李櫻嬌等人，張君
      禪、黃忠輝則分別邀約丙○○○、李麗花等人偕同前往參
      加該餐會。嗣於同年月18日12時許，共有乙○○、丁○○
      、許美桃、壬○○、辛○○、李櫻嬌、甲○○、薛益料、
      丙○○○、胡大山、黃忠輝與李麗花等共約70餘人前往山
      海觀餐廳參加前開餐會，其後被告癸○○則委由被告己○○代為支付餐會費用58600 元，且乙○○在會後則另交付
      現金10000 元予被告癸○○作為贊助該次餐會之用等情，
      業經證人丁○○、壬○○、辛○○、甲○○、丙○○○、
      張君禪、胡大山、黃忠輝、許美桃、李櫻嬌及薛益料等人
      分別於法務部調查局高雄市調查處及偵查中證述綦詳，及
      證人乙○○到庭證述屬實，並有山海觀餐廳訂桌顧客資料
      及餐會計算單各1 件在卷可稽，且據被告癸○○、己○○
      2 人於本院審理中坦認上情不諱，足徵被告2 人此部分自
      白核與事實相符，堪予採信。次者，被告癸○○於前開餐
      會中曾向在場賓客表示有1 位將到場向各位致意；嗣於同
      日14時許，是時為高雄市第7 屆市議員選舉第5 選區之候
      選人庚○○（已當選）偕同其他3 位助選員抵達山海觀餐
      廳，被告癸○○則以麥克風向在場賓客介紹庚○○，稱庚○○係一認真打拚之人、請大家多支持庚○○等言詞，而
      庚○○亦逐桌向與會賓客敬酒致意，並由其他助選員發送
      其競選文宣等節，除各據證人丁○○、壬○○、賴修建、
      甲○○、丙○○○、張君禪、許美桃、甲○○及薛益料證
      述屬實外，復經證人庚○○於本院審理中結證在卷，且有
      卷附現場照片片4 幀與競選文宣2 份可參，亦為被告癸○○先前於警詢及偵查中所是認無訛，故此部分事實應堪採
      認。
  三、按公職人員選舉罷免法第90條之1 第1 項之賄選罪係以對
      於有投票權之人，行求期約或交付賄賂或其他不正利益，
      而約其不行使投票權或為一定之行使為構成要件。亦即須
      視行為人主觀上是否具有行賄之犯意，而約使有投票權人
      為投票權一定之行使或不行使；客觀上行為人所行求期約
      或交付之賄賂或不正利益是否可認係約使投票權人為投票
      權之一定行使或不行使之對價；以及所行求、期約、交付
      之對象是否為有投票權人而定。上開對價關係，在於行賄
      者之一方，係認知其所行求、期約或交付之意思表示，乃
      為約使有投票權人為投票權一定之行使或不行使；在受賄
      者之一方，亦應認知行賄者對其所行求、期約或交付之意
      思表示，乃為約使其為投票權一定之行使或不行使。且對
      有投票權人交付之財物或不正利益，並不以金錢之多寡為
      絕對標準，而應綜合社會價值觀念、授受雙方之認知及其
      他客觀情事而為判斷，最高法院92年台上字第893 號著有
      判例。又審諸該條規範意旨雖係禁止以任何手段不當地干
      預選舉人之投票意向、影響其選舉自由，然究非以此箝制
      候選人不得參與各種形式之競選活動，否則無異係過度限
      制候選人參與選舉之自由，侵害其被選舉之基本權利。因
      此倘於選舉期間舉辦相關社交聯誼活動，過程中遇有候選
      人到場出席，並藉此機會宣傳個人政見、尋求他人之認識
      與支持（例如候選人於他人婚宴到場拜票），倘該項活動
      目的並非專為候選人所舉辦，要因行為人主觀上欠缺行求
      、期約、交付賄賂或不正利益之故意，而參與之人亦無從
      明確認識該活動與選舉間確有相當關連性，自未可遽以投
      票行賄罪責相繩之。是查：
    (一)首先針對本件被告2 人舉辦前開餐會目的一節言之，茲據
      證人張君禪證稱：其與被告癸○○是親家，因其子與被告
      癸○○之女預定於96年1 月6 日訂婚，被告癸○○遂以兒
      女訂婚、要找餐廳試菜為由邀請其夫妻與兒子前往參加餐
      會，其則另行邀請友人丙○○○一同參加等語；又證人乙○○於本院審理中亦證述：舉辦餐會前被告癸○○曾前往
      伊住處拜訪，向伊表示要嫁女兒，但說要放帖子不好意思
      ，由於伊曾擔任同學會長，被告癸○○遂央請伊幫忙邀請
      大仁科技大學同學到場參加，且會後伊亦有交付現金1 萬
      元予被告癸○○，作為贊助同學聚餐所需費用等語，核與
      證人丙○○○、胡大山、黃忠輝、黃翠雲及薛益料等人證
      述情節相符，足認被告癸○○確係以前揭事由分別邀請同
      學、親友於上述時、地參加前開餐會無誤。再佐以餐會舉
      辦當天確有大仁科技大學同學約6 、7 人到場參加，而證
      人乙○○更有出資1 萬元作為贊助同學聚餐之用等情，復
      據被告提出刊載其女薛詩馨與鄭叔偉（即鄭永群及張君禪
      之子）結婚歸寧之剪報1 份附卷供參，益證被告2 人此部
      分所辯之情，洵屬非虛。
    (二)蓋證人之陳述有部分前後不符，或相互間有所歧異時，究
      竟何者為可採，法院仍得本其自由心證予以斟酌，非謂一
      有不符或矛盾，即應認其全部均為不可採信，茍其對基本
      事實之陳述，與真實性無礙時，則仍非不得予以採信（最
      高法院93年度台上字第5349號判決採同一見解）。本件固
      據證人丁○○於警詢中指稱：被告癸○○在餐會中有發言
      希望大家支持國民黨云云；而證人壬○○、賴修建、甲○○及丙○○○亦於警詢中陳述：被告癸○○曾在餐會過程
      中持麥克風向在場之人推薦庚○○云云。然觀乎渠等嗣於
      偵查中則均具結證稱：被告癸○○於餐會當天並沒有提到
      市議員、也未曾說要支持哪一位候選人等語。從而該等證
      人先後所述各情已有歧異不一，是本院參諸該等證人雖係
      被告2 人之親友起受邀參加前開餐會，然渠等於受訊之初
      既經檢察官詳予告知作證應據實陳述之義務及偽證罪之處
      罰，衡情自無可甘冒偽證罪之險而故為虛偽證述，猶不得
      徒以渠等先前在警詢中所為不利於被告之陳述，即採為本
      件認定事實之依據。又參酌證人張君禪、胡大山、黃忠輝
      、許美桃及李英嬌等人俱稱：餐會當天並未聽到有人介紹
      市議員、或要大家支持某特定候選人等語，乃認被告癸○○於市議員候選人庚○○抵達山海觀餐廳前，是否曾有發
      言要在場賓客投票支持庚○○之情，容非無疑。至證人丁○○、丙○○○2 人先前於警詢中陳稱：其認為該次餐會
      是要為庚○○助選、造勢云云，然此無非僅為渠2 人主觀
      臆測之詞，尚非可憑為不利於被告2 人之認定。
    (三)再依前揭證人所述本次餐會舉辦過程，被告癸○○於餐會
      中確有上台介紹與會賓客、包括同鄉會成員及大仁科技大
      學同學會等人，而庚○○與其助選員直至同日14時許，方
      始抵達山海觀餐廳，但當時餐會即將結束，其中部分賓客
      則已先行離開；至於庚○○到場後雖有逐桌敬酒及上台唱
      歌，其間並由助選員散發競選傳單，惟客觀上實難率爾推
      認該餐會確係被告癸○○、己○○2 人專為庚○○參加高
      雄市第7 屆市議員選舉第5 選區競選活動所舉辦。其次，
      被告癸○○雖在餐會過程中曾向在場人士表示當日餐會將
      有貴賓到場致意，然證人乙○○於本院審理中則證述：被
      告癸○○在訂桌當天曾向伊表示會邀請螃蟹議員（即前高
      雄市議員戊○○）到場之情屬實；而證人戊○○亦到庭證
      稱：被告先前確有邀請其在95年11月18日中午前往山海觀
      餐廳參加餐會並擔任貴賓，但當天因為時間不允許以致未
      能依約前往參加等語，從而亦難遽指被告癸○○在餐會中
      所稱即將到場之「貴賓」即限於庚○○其一人。又本件業
      據被告癸○○自承其與庚○○彼此間相識多年等情，是縱
      令庚○○適於競選期間主動前往被告癸○○舉辦之餐會，
      並由被告癸○○在旁陪同而向在場賓客敬酒致意、或向在
      場人士推薦庚○○其人，亦屬人情之常。從而既未有何證
      據足認被告2 人舉辦前開餐會係為特定候選人士助選，自
      難認被告2 人舉辦前開餐會主觀上果有對有投票權人交付
      不正利益、並約定為投票權一定行使之犯意。
    (四)末查參加前開餐會之部分賓客、即證人甲○○、胡大山、
      丁○○、黃忠輝、賴修建、壬○○及丙○○○等人雖均分
      別設籍於高雄市前鎮區及小港區，俱屬高雄市第7 屆市議
      員選舉第5 選區之有投票權人一節，業由本院依職權調取
      渠等法務部戶役政連結作業系統查詢資料核閱屬實。然審
      以本件前開餐會參與人數共計約70餘人，要僅其中7 人經
      證明為該選區之有投票權人，所佔比例不過僅為百分之十
      ，至於其他賓客是否同係該選區之有投票權人，亦未有何
      其他證據足資證明。況前開餐會既非被告2 人專為庚○○
      參與高雄市第7 屆市議員選舉活動而舉辦，已如前述，而
      與會人員於事前、事中亦均無從知悉該次餐會與庚○○之
      競選活動有何關連性，顯見本件候選人庚○○利用被告癸○○、己○○舉辦前開餐會之機會，前往現場尋求不特定
      人支持之事實應可確認。揆諸前開說明，自難遽認被告2
      人果係以招待餐飲之方式而實施投票行賄之舉。
伍、末按，被告於刑事訴訟程序中，本應受無罪之推定，刑事訴
    訟法第161 條第1 項規定：檢察官就被告犯罪事實，應負舉
    證責任，並指出證明之方法。因此檢察官對於起訴之犯罪事
    實，應負提出證據及說服之實質舉證責任，藉以為被告有罪
    之積極證明，或其指出證明之方法，說服法院以形成被告有
    罪之心證。綜上所述，公訴人前揭所述犯罪事實及所憑證據
    尚難證明被告癸○○、己○○涉有本件投票行賄之犯行。此
    外，復查無其他積極證據足供證明被告2 人確有公訴人所指
    違反公職人員選舉罷免法第90條之1 第1 項之犯行，揆諸前
    揭判例意旨及說明，即應為被告癸○○、己○○無罪之諭知
    。
據上論斷，應依刑事訴訟法第301 條第1 項，判決如主文。
中　　華　　民　　國　　96　　年　　9 　　月　　19  　日
                  刑事第四庭  審判長法官 李政庭
                                    法官 王參和
                                    法官 陳明呈
以上正本證明與原本無異。
如不服本判決應於收受本判決後10日內向本院提出上訴書狀，並
應敘述具體理由，如未敘述上訴理由者，應於上訴期間屆滿後20
日內補提理由書狀於本院（均須按他造當事人之人數附繕本）「
切勿逕送上級法院」。
中　　華　　民　　國　　96　　年　　9 　　月　　21　　日
 　　　　　　　　　　　　　　　　 書記官 林明忠
